臺灣板橋地方法院民事判決　　　　　　　94年度簡上字第55號
上　訴　人　乙○○
被　上訴人　甲○○
上列當事人間請求確認本票債權不存在事件，上訴人對於中華民
國94年1 月10日臺灣板橋地方法院三重簡易庭93年度重簡字第
1046號第一審判決提起上訴，經本院於94年12月14日言詞辯論終
結，判決如下：
    主  文
原判決廢棄。
確認被上訴人持有上訴人所簽發如附表所示之本票債權不存在。
第一、二審訴訟費用由被上訴人負擔。
    事  實
甲、上訴人方面：
一、聲明：如主文第1 、2 項所示。
二、陳述：除與原判決記載相同者，茲引用之外，補稱：
（一）本件經上訴人對被上訴人提出侵占之刑事告發後，被上訴
      人於臺灣板橋地方法院檢察署93年度發查字第4984號及94
      年度他字第65號案件偵查中，已坦承與訴外人蔡騰偉共謀
      偽造「債權協議書」呈交原審法院，顯被上訴人乃惡意取
      得附表所示之本票1 紙，並以偽造文書之手段詐騙法院，
      而獲得有利之判決。
（二）被上訴人無法提出持有系爭本票之合法證明，雖於偵查中
      改稱係因訴外人李金真委託其要債而持有，惟無李金真出
      具之委託書或授權書為證。
（三）被上訴人既惡意取得系爭本票，上訴人自不負給付票款予
      被上訴人之責任，且上訴人須給付票款之對象，乃李金真
      之法定繼承人，被上訴人何能越俎代庖。
三、證據：除援用第1 審所提證據外，補提本院94年度簡上字第
    9 號民事判決、確定證明書、94年度偵字第5866號不起訴處
    分書影本各一份為證。
乙、被上訴人方面：
一、聲明：駁回上訴。
二、陳述：除與原判決記載相同者，茲引用之外，補稱：
（一）按在票據上簽名者，依票據上所載文義負責，本票發票人
      所負責任與匯票承兌人相同；又發票人、承兌人、背書人
      及其他票據債務人對於執票人應連帶負責（88年度簡字第
      17號判決意旨）。上訴人自承系爭本票為其所簽發，並持
      向訴外人李金真調借現款，依法自應負發票人責任，被上
      訴人持向　鈞院聲請准予強制執行並無不當，上訴人請求
      確認被上訴人對該本票之票據債權不存在為無理由。
（二）按票據行為，為不要因行為，執票人不負證明關於給付之
      原因責任，如票據債務人主張執票人取得票據出於惡意時
      ，應由該債務人負舉證責任。又按票據債務人，主張執票
      人取得支票有惡意或重大過失者，應先就其此項主張負舉
      證責任，如不能舉證，則執票人前手縱為有惡意或重大過
      失取得支票，票據債務人亦不得以之對抗執票人（參照84
      年度簡上字第158 號判決意旨）。本件上訴人主張被上訴
      人取得系爭本票為惡意或重大過失，僅係推測之詞，並未
      舉出積極證據，證明被上訴人有如何惡意或重大過失，況
      票據法第13條但書所規定之抗辯，係指票據債務人自己與
      發票人或執票人之前手間所存之事由，上訴人並未指出上
      訴人自己與執票人之前手間有何具體抗辯事由，僅以推測
      被上訴人惡意取得系爭本票云云自不得據抗辯執票人之被
      上訴人，上訴人主張被上訴人不得享有系爭本票之權利，
      應認為無理由。
三、證據：援用第1 審所提證據。
丙、本院依職權向臺灣板橋地方法院檢察署調閱94年度偵字第58
    66號被告甲○○侵占等案件刑事偵查卷宗（含93年度發查字
    第4984號偵查卷宗）。
    理  由
一、本件上訴人經合法通知，未於言詞辯論期日到場，核無民事
    訴訟法第386 條各款情事，應准被上訴人之聲請，由其一造
    辯論而為判決，合先敘明。
二、上訴人起訴主張：如附表所示三紙本票（下稱系爭本票）係
    因訴外人李金真曾借貸金錢予上訴人週轉而由上訴人所簽發
    交付以為借款憑證，上訴人均有付利息予李金真，李金真嗣
    於93年5 月中旬亡故，身後事則由臺北市榮民服務處會同當
    地里長及屋主處理善後，詎上訴人於93年7 月間接到本院93
    年度票字第6342號民事裁定，被上訴人竟聲請對上訴人所簽
    發系爭本票准許強制執行在案，惟上訴人與被上訴人並不認
    識，亦無金錢往來，被上訴人更未就系爭本票向上訴人提示
    ，而且李金真並無親人，其遺物應由榮民服務處處理，為何
    會委由眾人均不認識之被上訴人處理，且李金真一向硬朗，
    並未生病，生前曾來電相約5 月中旬聚會，表示5 月初他要
    約臺中太平市一位林姓男士追討欠款，接著即於5 月中旬亡
    故於租屋處數日之久，是否為人謀財害命或宵小所乘，或要
    債衝突至意外喪命，皆不得而知，被上訴人持有系爭本票是
    否為不法所得？均令上訴人無法理解，爰訴請判決確認被上
    訴人所持有之如附表所示本票債權不存在等語。
三、被上訴人則以：上訴人主張被上訴人取得系爭本票為惡意或
    重大過失，僅係推測之詞，並未舉出積極證據，證明被上訴
    人有如何惡意或重大過失，況票據法第13條但書所規定之抗
    辯，係指票據債務人自己與發票人或執票人之前手間所存之
    事由，上訴人並未指出上訴人自己與執票人之前手間有何具
    體抗辯事由，僅以推測被上訴人惡意取得系爭本票云云自不
    得據抗辯執票人之被上訴人，上訴人主張被上訴人不得享有
    系爭本票之權利，應認為無理由等語，資為抗辯。
四、經查，上訴人主張被上訴人係以惡意取得系爭本票之事實，
    業據提出本院94年度簡上字第9 號民事判決、確定證明書、
    94年度偵字第5866號不起訴處分書影本各一份為證，且經本
    院依職權向臺灣板橋地方法院檢察署調閱94年度偵字第5866
    號被告甲○○侵占等案件刑事偵查卷宗（含93年度發查字第
    4984號偵查卷宗）結果，被上訴人及訴外人蔡騰偉於偵查中
    皆坦承其二人間並無債務關係，系爭本票亦非蔡騰偉交付上
    訴人，且被上訴人於本件訴訟提出之「債權協議書」乃其二
    人通謀製作等語，復參諸被上訴人除於偵查中供出上情，於
    本件上訴程序中亦自承其於偵查中上開所述無誤（見本院94
    年12月14日言詞辯論筆錄），自堪信上訴人主張之事實為真
    實。
五、按「以惡意或重大過失取得票據者，不得享有票據上之權利
    」，票據法第14條第1 項定有明文。查被上訴人係以惡意取
    得系爭本票，揆諸上開法條規定，自不得享有票據上之權利
    ，系爭本票權利，於原合法執票人李金真死亡後，即應歸其
    法定繼承人所有，乃被上訴人竟無權持之聲請本院93年度票
    字第6342號民事裁定，對上訴人強制執行，上訴人顯有提起
    確認被上訴人持有系爭本票債權不存在之訴，以即受確認判
    決之法律上利益。
六、從而，上訴人訴請確認被上訴人持有上訴人所簽發如附表所
    示之本票債權不存在，洵屬正當，應予准許。原審為上訴人
    敗訴之判決，自有未洽，上訴意旨指摘原判決不當，求予廢
    棄改判，為有理由，自應由本院予以廢棄改判，如主文第2
    項所示。
六、本件事證已臻明確，兩造其餘主張及攻擊防禦方法，經本院
    審酌後，核與判決之結果不生影響，爰不一一論述。
據上論結，本件上訴為有理由，依民事訴訟法第436 條之1 第3
項、第463 條、第450 條、第385 條第1 項前段、第78條，判決
如主文。
中　　華　　民　　國　　94　　年　　12　　月　　28　　日
                  民事第三庭    審判長法　官　陳映如
                                      法　官　徐玉玲
                                      法　官　邱靜琪
以上正本證明與原本無異
本件不得上訴
中　　華　　民　　國　　94　　年　　12　　月　　28　　日
                            書記官　白俊傑
附表：
┌──┬───────┬─────────┬───────┬──────┐
│編號│ 發  票  日   │到  期   日       │  票 面 金額  │票據號碼    │
│    │              │                  │  （新臺幣）  │            │
├──┼───────┼─────────┼───────┼──────┤
│ 一 │九十一年十月三│九十二年四月三十日│伍萬元        │025508      │
│    │十日          │                  │              │            │
├──┼───────┼─────────┼───────┼──────┤
│ 二 │九十二年十二月│未載              │捌萬元        │025514      │
│    │十日          │                  │              │            │
├──┼───────┼─────────┼───────┼──────┤
│ 三 │九十二年六月十│未載              │柒萬元        │025513      │
│    │三日          │                  │              │            │
└──┴───────┴─────────┴───────┴──────┘
